---
title: "Estimacion de la informalidad en Chile usando modelo de equilibrio general dinamico (EGD)"
output: 
  flexdashboard::flex_dashboard:
    orientation: columns
    vertical_layout: fill
runtime: shiny
---

```{r setup, include=FALSE}
library(flexdashboard)
library(pracma)
library(dplyr)
library(ggplot2)
library(DT)

library(patchwork)

gen_infor <- function(modelo_EGD_0, alfa, delta, gamma, ano_calib, por_calib) {
  sis_eq <- function(p) {
    s_theta_S <- p[1]
    s_ns <- p[2]
    aux1 <- s_theta_F * (s_stock_k^alfa) * (s_nf^(1 - alfa))
    aux2 <- gamma / ((1 - s_carga) * (1 - alfa) * s_theta_F)
    aux3 <- (((1 + s_g_cp) / beta - 1 + delta) / (alfa * (1 - s_carga) * s_theta_F))^(alfa / (1 - alfa))
    
    return(c((s_theta_S * (s_ns^gamma) / aux1) - por_calib, 
             (s_theta_S * aux2 * aux3)^(1 / (1 - gamma)) - s_ns))
  }
  
  modelo_EGD <- modelo_EGD_0
  
  modelo_EGD <- rbind(modelo_EGD, data.frame(fecha = modelo_EGD$fecha[which.max(modelo_EGD$fecha)] + 1, stock_k=0, fbc=0, cp=0, pib_real = 0, rec_total=0, pib_nom=0, nf=0))
  

  modelo_EGD$carga <- modelo_EGD$rec_total / modelo_EGD$pib_nom
  modelo_EGD$g_cp <- modelo_EGD$cp / lag(modelo_EGD$cp)
  modelo_EGD$r_pib_k <- modelo_EGD$pib_real / modelo_EGD$stock_k
  modelo_EGD$abeta <- (lead(modelo_EGD$cp, 1)/modelo_EGD$cp)/((1-modelo_EGD$carga)*alfa*lead(modelo_EGD$r_pib_k,1)+1-delta)
  
  beta <- mean(modelo_EGD$abeta, na.rm =T)
 
  
  modelo_EGD$theta_F <- modelo_EGD$pib_real / (modelo_EGD$stock_k^alfa * modelo_EGD$nf^(1 - alfa))
  
  modelo_EGD$crec_theta_S <- ((modelo_EGD$stock_k / lag(modelo_EGD$stock_k,1)) + modelo_EGD$theta_F / lag(modelo_EGD$theta_F,1)) / 2
  
  valores_orig <- modelo_EGD
  
  # Obtaining values to calibrate the pivot year
  s_theta_F<-valores_orig[which(valores_orig$fecha == ano_calib),'theta_F']
  s_carga<-valores_orig[which(valores_orig$fecha == ano_calib),'carga']
  s_stock_k<-valores_orig[which(valores_orig$fecha == ano_calib),'stock_k']
  s_nf<-valores_orig[which(valores_orig$fecha == ano_calib),'nf']
  s_g_cp<-valores_orig[which(valores_orig$fecha == ano_calib),'g_cp']


  result <- fsolve(sis_eq, c(s_theta_S = 1000, s_ns = 4000))
  s_theta_S <- as.numeric(result$x[1])
  
  s_ns <- as.numeric(result$x[2])

  
  #valores_orig$theta_S <- ifelse(valores_orig$fecha == ano_calib, s_theta_S, NA)
  valores_orig$theta_S[valores_orig$fecha == ano_calib] <- s_theta_S
  
  
  # Calculating values for the remaining years
  for (f in seq(which(valores_orig$fecha == ano_calib) -1, 1, -1)) {
    valores_orig$theta_S[f] <- valores_orig$theta_S[f + 1] / valores_orig$crec_theta_S[f + 1]
  }
  
  for (f in seq(which(valores_orig$fecha == ano_calib)+1, nrow(valores_orig))) {
    valores_orig$theta_S[f] <- valores_orig$theta_S[f - 1] * valores_orig$crec_theta_S[f]
  }
  
  valores_orig$ns <- (((gamma * valores_orig$theta_S) / ((1 - valores_orig$carga) * (1 - alfa) * valores_orig$theta_F)) * 
                        (((1 + valores_orig$g_cp) / beta - 1 + delta) / (alfa * (1 - valores_orig$carga) * valores_orig$theta_F))^(alfa / (1 - alfa)))^(1 / (1 - gamma))
  
  valores_orig$informalidad <- (valores_orig$theta_S * valores_orig$ns^gamma) / 
    (valores_orig$theta_F * valores_orig$stock_k^alfa * valores_orig$nf^(1 - alfa))
  
  valores_orig$informalidad <- valores_orig$informalidad * 100
  
  return(valores_orig)
}


#modelo_EGD_0 <- read.csv("/cloud/project/modelo_EGD.csv")
modelo_EGD_0<-data.frame(fecha=c(2005, 2006, 2007, 2008, 2009, 2010, 2011, 2012, 2013, 2014, 2015, 2016, 2017, 2018, 2019, 2020, 2021, 2022, 2023),
                stock_k=c(276879.174892985, 292620.600688454, 309938.489014954, 331080.194786826, 347218.06165299, 356338.733967367, 378854.590080197, 404264.344169939, 427223.784809145, 448283.71333938, 468350.098264928, 486461.20720916, 502352.337001474, 520029.398047014, 537999.766158642, 551170.870687433, 569599.938981409, 588594.00501827, 605432.838568261),
                fbc=c(25087.57342, 26706.35254, 29529.69171, 35044.41927, 31169.34979, 34631.23846, 39848.76184, 44634.59829, 45224.48862, 43391.1457, 43437.55851, 42412.43929, 41002.10428, 43664.34414, 45622.92286, 40680.27009, 47171.15469, 49022.34069, 48478.7427),
                cp=c(63223.95901, 67782.56381, 72182.15402, 74488.11139, 74113.83112, 82553.93694, 90159.87865, 95898.93976, 101027.5711, 103419.58, 105894.3045, 109391.3679, 113277.9367, 117562.1591, 118424.8785, 109646.7513, 132661.1593, 134839.9054, 127826.8428),
                pib_real=c(120347.7565, 127628.7847, 134224.9351, 139311.2451, 137753.6935, 145814.559, 154889.9066, 164423.907, 169863.8855, 172908.9496, 176629.8508, 179726.2405, 182166.3753, 189434.8674, 190636.5807, 178924.8704, 199204.1384, 203305.2339, 203750.0264),
                rec_total=c(11184791, 13220515, 16165759, 16473295, 13346556, 17577714, 21101202, 22770029.71, 22953042.73, 24485055.79, 27677815.89, 28998166.9, 30754067.04, 34304059.01, 34579222.39, 32302484.25, 45312420.91, 55407519.53, 49740805.9),
                pib_nom=c(68467.93984, 81577.53348, 90159.47921, 93867.1213, 96138.47728, 110777.8669, 121509.2985, 129973.394, 137309.192, 147951.29, 158622.9029, 168764.6879, 179314.9101, 189434.8674, 195531.7225, 201257.7451, 239561.9814, 263842.6609, 281870.3206),
                nf=c(4733.085646, 4829.090556, 4996.336469, 5269.109053, 5279.647354, 5379.715399, 5651.639946, 5887.924604, 5983.332034, 6041.485278, 6151.613547, 6170.244961, 6166.735746, 6288.415917, 6423.707525, 5844.661404, 6050.294477, 6451.122202, 6602.925314))



modelo_EGD_0$rec_total=modelo_EGD_0$rec_total/1000


```

Estimacion
==========================================================

Column {data-width=300}
-----------------------------------------------------------------------

### Parametros

```{r}


sliderInput('delta', 'Delta (Depreciacion)', min=0, max=0.5,
            value=0.06, step=0.005)

sliderInput('alfa', 'Alfa (elast Capital)', min=0, max=0.5,
            value=0.36, step=0.005)

sliderInput('gamma', 'Gamma (elast Informal)', min=0, max=0.5,
            value=0.24, step=0.005)


#delta=0.06 #Tasa de depreciación
#delta<-as.numeric(input$delta)
#ano_calib=2018
#por_calib=0.187179431915283 #en esta version se recoge la ultima estimacion disponible para Chile de la Informalidad MIMIC del Banco Mundial (https://www.worldbank.org/en/research/brief/informal-economy-database)

ano_calib=2020
por_calib=0.194429550170898 #en esta version se recoge la ultima estimacion disponible para Chile de la Informalidad MIMIC del Banco Mundial (https://www.worldbank.org/en/research/brief/informal-economy-database)


#alfa=0.36
#gamma=0.24



# OJO: los datos estan desde 2006, 1 año despues de los datos con los que se calcula la informalidad!!!
TablaInform <- reactive({
  bd_inform <- gen_infor(modelo_EGD_0, input$alfa, input$delta, input$gamma, ano_calib, por_calib)
  bd_inform <- slice(bd_inform, 2:(n() - 1)) # 2:(n() - 1)
  bd_inform$ns_ine <- c(rep(NA, 12),2497, 2546, 2005, 2255, 2413, 2469)
bd_inform$wb_egd <- c( 18.7630729675292, 18.5014019012451, 18.1242771148681, 17.8175010681152, 17.5897216796875, 17.3459548950195, 17.1445236206054, 16.9169769287109, 16.6886501312255, 16.501594543457, 16.3070316314697, 16.187572479248, 16.035810470581, 15.9090757369995, 15.384328842163, rep(NA, 3))
bd_inform$wb_mimic <- c( 18.7785148620605, 18.5052394866943, 18.6778411865234, 19.1559181213378, 18.7336883544921, 18.4139347076416, 18.1595306396484, 18.040298461914, 18.1687984466552, 18.1721763610839, 18.3246555328369, 18.4128799438476, 18.3745002746582, 18.4097995758056, 19.4429550170898, rep(NA, 3))
bd_inform$inf_orig=c(18.3556096098458, 18.3240107442276, 18.2609628712117, 18.4653804621181, 18.3978005623313, 18.1621515956421, 17.8319171164256, 17.8009872959747, 17.9379206232024, 18.1603082205219, 18.305654892022, 18.4600131810349, 18.3153263791232, 18.4216311716821, 19.4429550170897, 19.2161303767038, 18.8419553894901, 18.4870620751135)
bd_inform$crec_ns<-bd_inform$ns/lag(bd_inform$ns,1)-1
bd_inform$crec_ns_ine<-bd_inform$ns_ine/lag(bd_inform$ns_ine,1)-1
 bd_inform$fecha<-as.integer(bd_inform$fecha)
  bd_inform

  
})



#renderTable

renderDT({
  tail(subset(round(TablaInform(), digits=3), select=c(fecha, ns, informalidad)), n=10)
  
} , 
extensions = c('Buttons'), 
options = list(
  dom = 'Bfrtip',
  buttons = c('copy', 'csv', 'excel')),
  rownames= FALSE,
  colnames=c('año', 'Trab. Inf\n(miles)', 'Informalidad')
)




```

Column {data-width=900}
-----------------------------------------------------------------------

### Informalidad en Chile
```{r}


renderPlot({

p_inf<-ggplot(TablaInform(), aes(x=fecha, y=informalidad, colour="informalidad"))+
          geom_line()+
          geom_point()+
          geom_line(aes(x=fecha, y=inf_orig, colour="inf_orig"), linetype=2)+
   scale_x_continuous(breaks = seq(2006, 2023,1))+
        ggtitle("Informalidad en Chile")


p_nf<-ggplot(subset(TablaInform(), fecha<=2020), aes(x=fecha, y=informalidad, colour="informalidad"))+
          geom_line(size=1.5)+
          geom_point(shape=18, size=3)+
          geom_line(aes(x=fecha, y=wb_egd, colour="wb_egd"))+
          geom_point(aes(x=fecha, y=wb_egd, colour="wb_egd"))+
          geom_line(aes(x=fecha, y=wb_mimic, colour="wb_mimic"))+
          geom_point(aes(x=fecha, y=wb_mimic, colour="wb_mimic"))+
        scale_x_continuous(breaks = seq(2006, 2020,2))+
        ggtitle("Compracion con Estim. de Banco Mundial")

p_ns<-ggplot(subset(TablaInform(), fecha>=2018), aes(x=fecha, y=ns, colour="ns"))+
          geom_line(size=1.5)+
          geom_point(shape=18, size=3)+
          geom_line(aes(x=fecha, y=ns_ine, colour="ns_ine"))+
          geom_point(aes(x=fecha, y=ns_ine, colour="ns_ine"))+
          
        ggtitle("Compracion del Trabajo Informal con INE")

p_inf / (p_nf | p_ns)
})




```

Column {data-width=300}
-----------------------------------------------------------------------

### Correlacion con Informalidad EGD Banco Mundial

```{r}



renderGauge({
    gauge(round(cor(TablaInform()$informalidad, TablaInform()$wb_egd, use="complete.obs")*100, 4), 
            min = 0, 
          max = 100, 
          sectors = gaugeSectors(success = c(80, 100), 
                                 warning = c(60, 80),
                                 danger = c(0, 60)) )
  })



```

### Correlacion con Informalidad MIMIC Banco Mundial

```{r}

renderGauge({
    gauge(round(cor(TablaInform()$informalidad, TablaInform()$wb_mimic, use="complete.obs")*100, 4), 
            min = 0, 
          max = 100, 
          sectors = gaugeSectors(success = c(80, 100), 
                                 warning = c(60, 80),
                                 danger = c(0, 60)) )
  })

```

### Correlacion de Trabajo Informal con estimacion INE

```{r}

renderGauge({
    gauge(round(cor(TablaInform()$ns, TablaInform()$ns_ine, use="complete.obs")*100, 4), 
            min = 0, 
          max = 100, 
          sectors = gaugeSectors(success = c(80, 100), 
                                 warning = c(60, 80),
                                 danger = c(0, 60)) )
  })


```

### Correlacion del Crecimiento del Trabajo Informal con estimacion INE

```{r}

renderGauge({
    gauge(round(cor(TablaInform()$crec_ns, TablaInform()$crec_ns_ine, use="complete.obs")*100, 4), 
            min = 0, 
          max = 100, 
          sectors = gaugeSectors(success = c(80, 100), 
                                 warning = c(60, 80),
                                 danger = c(0, 60)) )
  })


```

Notas
==========================================================


### Notas

La metodología está basada en estos papers:

Elgin, C. and Oztunali, O. (2012). Shadow economies around the World: Model based estimates. Working Paper 2012/05, Department of Economics, Bogazici University.

Elgin, C., Kose, A., Ohnsorge, F.,andYu,S.(2021). Understanding informality. CAMA Working
Paper 76/2021, Centre for Applied Macroeconomic Analysis, The Australian National University.


El detalle del cálculo empleado está en la estimación de informalidad para Honduras:


https://github.com/SAR-DEFE/Informalidad/blob/main/informalidad_hond_v1.ipynb


Las fuentes utilizadas son las siguientes:

1. Se considera el pib nominal empalmado desde 1990 hasta 2023, referencia 2018. Dato obtenido en mayo de 2024.
2. Se considera PIB real y formación bruta de capital real (a precios del año anterior encadenado) empalmados desde 1990 hasta 2023, referencia 2018. Dato obtenido en mayo de 2024.
3.  Se considera el consumo de los hogares a precios del año anterior encadenado (cp) empalmados desde 1996 hasta 2023, referencia 2018. Dato obtenido en mayo de 2024. Para el período 1990-1995, se consideró el valor real de la compilación de referencia de 1986 empalmada con la compilación de referencia 2018 en el año 1996.
4.  El stock de capital a precios constantes para el período 1990-2023. Se toma del Stock de capital neto por tipo de activo. Está en miles de millones de pesos constantes. Dato obtenido en mayo de 2024.
5. nf: Cantidad de ocupados multiplicado por tasa de formales segun Elgin 2021 según  metodología vigente , desde 2010 hasta 2017, y con la metodología desactualizada entre 1986 y 2009. Para el período 2010-2017 se utiliza el promedio de los ocupados mensuales. Para 2018-2023 se utiliza la cantidad de trabajadores formales según el INE. Dato obtenido en mayo de 2024.



Se utilizó el año 2020 como pivote, considerando la informalidad estimada con la metodología MIMIC del paper Elgin, C., Kose, A., Ohnsorge, F.,andYu,S.(2021) (0.194429550170898). Este valor se encuentra en esta página:

https://www.worldbank.org/en/research/brief/informal-economy-database


